【裁判字號】    98,上訴,1013
【裁判日期】    990503
【裁判案由】    誣告等
【裁判全文】
臺灣高等法院臺南分院刑事判決        98年度上訴字第1013號
上  訴  人
即  被  告  甲○○
選任辯護人  劉倫仕律師
上列上訴人因誣告等案件，不服臺灣嘉義地方法院98年度訴字第
165號中華民國98年8月27日第一審判決（起訴案號：臺灣嘉義地
方法院檢察署97年度偵字第8545號），提起上訴，本院判決如下
：
    主  文
原判決撤銷。
甲○○犯誣告罪，處有期徒刑伍月。
    事  實
一、甲○○係乙○○之媳婦，緣甲○○之夫黃明周於民國95年6
    月15日死亡，甲○○遂將黃明周之死亡證明書以及其自身之
    戶籍謄本、存摺影本、印章等物，交付予黃明周生前任職之
    高普機械有限公司（下稱高普公司），由高普公司會計詹家
    惠代為向行政院勞工委員會勞工保險局（下稱勞保局）申請
    黃明周之勞工保險本人死亡給付（下稱勞保本人死亡給付）
    ，並指定由勞保局將該筆給付計新台幣（下同）577,500 元
    ，電匯至甲○○所有之朴子市農會帳戶（帳號：0000000 號
    ，下稱朴子市農會帳戶，該帳戶之存摺、印章在94年開戶後
    即交由乙○○保管，委由乙○○繳納健保費、所得稅及地價
    稅等），乙○○嗣經甲○○授權，於95年8 月3 日領取上開
    給付中之57萬元，作為繳納黃明周名下坐落於台北縣樹林鎮
    ○○路307 號8 樓房屋（下稱樹林房屋）貸款以及黃明周之
    喪葬費使用。詎甲○○明知上情，因不滿乙○○事後未依協
    議，將樹林房屋過戶予己，竟意圖使乙○○受刑事處分，基
    於誣告之犯意，於95年11月9 日具狀向有偵查犯罪權限之臺
    灣嘉義地方法院檢察署誣指乙○○未經其同意盜領該筆57萬
    元存款，業已涉嫌偽造文書及詐欺取財（下稱乙○○偽造文
    書等案件）云云，並於其所誣告之案件經檢察官起訴後由臺
    灣嘉義地方法院以96年度訴字第6606號案件審理時，接續於
    96年10月16日下午2時30分許，以證人身分供前具結後，證
    稱未授權乙○○提領上開朴子市農會帳戶內之57萬元、未委
    託高普公司申請勞保本人死亡給付、亦不知高普公司以其名
    義向勞保局提出勞保本人死亡給付之申請等語，就案情有重
    要關係事項為虛偽之陳述，足以影響乙○○偽造文書等案件
    之裁判結果，以達成其誣告乙○○之目的。
二、案經乙○○訴由臺灣嘉義地方法院檢察署檢察官偵查起訴。
    理  由
甲、證據能力部分：
    按被告以外之人於審判外之陳述，雖不符刑事訴訟法第 159
    條之1至第159條之4 之規定，而經當事人於審判程序同意作
    為證據，法院審酌該言詞陳述或書面陳述作成時之情況，認
    為適當者，亦得為證據。當事人、代理人或辯護人於法院調
    查證據時，知有第159條第1項不得為證據之情形，而未於言
    詞辯論終結前聲明異議者，視為有前項之同意，刑事訴訟法
    第159條之5定有明文。查本件被告甲○○（下稱被告）及辯
    護人於本院言詞辯論終結前，對於證人詹家惠、黃明朗、丙○○等人於檢察事務官詢問時所為言詞供述證據，以及下述
    本院採為認定犯罪事實依據之各項書面供述證據，均未就證
    據能力聲明異議，復經本院於審理時逐一提示予被告、辯護
    人及公訴人表示意見。本院審酌該等證據之取得過程並無瑕
    疵，與本案待證事實間復具有相當之關聯性，以之為本案證
    據並無不當，自得採為本件認定犯罪事實之基礎，合先敘明
    。
乙、實體部分：
一、訊據被告固坦承曾於95年11月9 日具狀向臺灣嘉義地方法院
    檢察署提出乙○○涉嫌偽造文書、詐欺取財之告訴，及於96
    年10月16日以證人身分具結證稱未授權乙○○提領57萬元、
    未委託高普公司申請勞保本人死亡給付等情，惟矢口否認有
    何誣告、偽證犯行，辯稱：伊確實不知道高普公司以伊名義
    申請勞保本人死亡給付並指定匯入朴子農會帳戶，亦未同意
    乙○○領取57萬元存款云云。惟查：
(一)被告為黃明周之妻，黃明周於95年6 月15日過世後，高普公
    司之負責人張啟瑞即指示該公司之會計詹家惠與被告聯繫辦
    理申領勞保本人死亡給付事宜，詹家惠旋即撥打高普公司員
    工資料中留存之被告行動電話，通知被告需準備哪些資料，
    俟取得黃明周之死亡證明書及被告之戶籍謄本、朴子農會帳
    戶存摺影本、印章後，由詹家惠以受益人即被告之名義填妥
    勞保本人死亡給付申請書暨給付收據後，於95年7 月14日向
    勞保局申請「喪葬津貼+ 遺屬津貼」共577,500 元（其中49
    5,000 元為遺屬津貼，82,500元為喪葬津貼），勞保局審核
    後，於95年7 月27日如數匯入至被告之朴子市農會帳戶內等
    情，業據證人張啟瑞、詹家惠迭次證述纂詳（張啟瑞之證述
    見原審96年度訴字第666號影卷，下稱訴字第666號卷，第37
    至43頁；原審98年度訴字第165號卷，下稱訴字第165號卷，
    第166至173頁。詹家惠之證述見臺灣嘉義地方法院檢察署97
    年度交查字第609號卷，下稱交查字第609號卷，第51至54、
    91頁；本院97年度上訴字第120號影卷，下稱上訴字第120號
    卷，第5至10頁；訴字第165號卷第84至93、155至165、173
    至174頁），並有勞保局96年3月5日保給命字第09660134430
    號函附勞工保險本人死亡給付申請書暨給付收據、黃明周之
    死亡證明書（見臺灣嘉義地方法院檢察署95年度他字第2223
    號影卷，下稱他字第2223號卷，第15至16、19頁），以及嘉
    義縣朴子市農會96年10月24日朴農信字第0960003462號函附
    甲○○朴子市農會帳戶交易明細資料（見訴字第666 號卷第
    55頁），勞保局98年4月22日保給命字第09860309120號函暨
    函附核定通知書等、勞工保險局現金給付95年7月通知表（
    見訴字第165號卷第123至128、179頁）等在卷可佐。
(二)被告確認上開給付匯入其朴子市農會之帳戶後，即與乙○○
    之子黃明朗聯繫，商定將上開給付用以清償樹林房屋之貸款
    及黃明周之喪葬費，黃明朗旋即轉知乙○○，並於95年8 月
    3 日陪同乙○○持被告之朴子市農會帳戶存摺、印章，至朴
    子市農會，於取款憑條上加蓋被告印章後，提款57萬元，轉
    存入乙○○於朴子市農會開設帳號為037962號之帳戶內，再
    將其中42萬元轉匯至丙○○之子李榮杰之帳戶內，由乙○○
    之女丙○○連同出售黃明周名下股票所餘之190 多萬元，一
    併匯款2,315,055 元予南山人壽保險股份有限公司，用以代
    償樹林房屋之貸款，其餘款項則用於支付黃明周之喪葬費用
    等情，業據黃明朗證述纂詳（見交查字第609 號卷第18至19
    、25、91頁，訴字第666號卷第26至37頁、上訴字第120號卷
    第11至16頁、訴字第165 號卷第237至241頁），核與丙○○
    以及乙○○之證述（見交查字第609 號卷第55至58、91頁，
    訴字第165 號卷第234至236頁）相符；並有朴子市農會95年
    11月24日朴農信字第0950003751號函檢附之57萬元取款條影
    本及轉帳相關資料（見他字第2223號卷第20至23頁），代償
    黃明周樹林房屋貸款之復華銀行國內匯款申請書（代收入傳
    票）、存摺類取款支出憑條（見訴字第666 號卷第48、49頁
    ），以及黃明周喪葬費用明細暨收據影本（見交查字第 609
    號卷第119至123頁）、南山人壽保險股份有限公司出具之抵
    押權塗銷同意書（見交查字第609號卷第100頁）等件附卷可
    參。
(三)黃明周去世後，乙○○原與被告在土地代書陳坤裕之事務所
    商定由被告辦理拋棄繼承後，黃明周之遺產（不動產）全部
    由乙○○繼承，樹林房屋則由乙○○繼承後，贈與登記給被
    告，後因被告認乙○○遲未依協議辦理樹林房屋過戶事宜，
    遂於95年10月11日寄發存證信函要求陳坤裕代書暫緩辦理樹
    林房屋之繼承登記，並於95年11月9 日具狀向臺灣嘉義地方
    法院檢察署指訴乙○○未經其同意盜領上開57萬元，涉嫌偽
    造文書、詐欺取財等；乙○○偽造文書等案件嗣經原審以96
    年度訴字第666 號審理，審理過程中，被告並於96年10月16
    日下午 2時30分許，以證人身份出庭作證，於供前具結後，
    在交互詰問過程中證稱未授權乙○○提領上開朴子市農會帳
    戶內之57萬元、未委託高普公司申請勞保本人死亡給付、亦
    不知高普公司以其名義向勞保局提出勞保本人死亡給付之申
    請等語；該案嗣經原審判決乙○○無罪，並經本院以97年度
    上訴字第120號判決駁回上訴，再經最高法院以99 年度台上
    字第1637號判決駁回檢察官之上訴，而告確定等情，復有陳
    坤裕之證述（見交查字第609 號卷第14至15頁），以及土地
    代書陳坤裕書寫之談話紀錄單影本、被告95年10月11日寄發
    之存證信函（見交查字第609 號卷第116至118頁），被告所
    提出加蓋有臺灣嘉義地方法院檢察署95年11月9 日收文戳章
    之刑事告訴狀（見他字第2223號卷第1至4頁），原審96年度
    訴字第666 號案件96年10月16日審理筆錄暨被告簽立之證人
    結文（見訴字第666號卷第4至25、45頁），原審96年度訴字
    第666號判決書、本院97年度上訴字第120號判決書、最高法
    院99年度台上字第1637號判決書（見臺灣嘉義地方法院檢察
    署97年度他字第553 號卷第12至22頁、本院卷第160頁至162
    頁）等附卷可參。
(四)綜上堪認被告確曾於黃明周去世後，自行與高普公司聯繫辦
    理勞保本人死亡給付申領事宜，並指定將該筆款項匯入其朴
    子市農會之帳戶，且授權乙○○領取其中之57萬元用以清償
    樹林房屋貸款及支付黃明周之喪葬費；惟因不滿乙○○遲未
    將樹林房屋過戶予伊，遂具狀向臺灣嘉義地方法院檢察署誣
    指乙○○未經授權盜領上開57萬元，涉嫌偽造文書、詐欺取
    財等，並進而於原審96年度訴字第666 號案件審理中，不實
    證稱未曾授權乙○○提領上開57萬元存款、未委託高普公司
    申請勞保本人死亡給付、不知有該項申請等語。
(五)被告雖辯稱：伊從未與詹家惠聯絡委託高普公司申請勞保本
    人死亡給付、未曾授權乙○○領取57萬元，張啟瑞、詹家惠
    、黃明朗等人之證述均不實在。辯護人並為被告辯稱：黃明
    朗為乙○○之子，且曾因傷害被告而遭法院判刑，與被告素
    有怨懟，張啟瑞則與乙○○熟識，詹家惠復為張啟瑞之員工
    ，渠等之證述均不足採信；被告自己申請之勞工保險家屬死
    亡給付申請書係使用被告之郵政總局帳戶，與本件勞保本人
    死亡給付申請書上使用之朴子市農會帳戶不同，兩份申請書
    上加蓋之印章亦不相同，被告與乙○○等人於黃明周死亡後
    已因財產分配產生嫌隙，不可能願意指定使用不在自己支配
    下之朴子市農會帳戶；且乙○○於前案96年3 月13日偵查庭
    中已自承「高普公司有打電話來，是黃明朗所接」等語，足
    證被告主張係由黃家透過高普公司辦理勞保本人死亡給付，
    並非無據；又黃明周勞保本人死亡給付申請書上所蓋被告之
    印文與負責人張啟瑞之印文，幾近相同，要係高普公司委託
    刻印，足認被告並未授權委託高普公司申請勞保本人死亡給
    付云云。然查：
 1、詹家惠於乙○○偽造文書等案件以及本案審理中，曾多次明
    確證稱伊均係撥打行動電話與被告聯繫辦理勞保本人死亡給
    付申領事宜。詹家惠、張啟瑞並均證稱渠等從未就上開事項
    與乙○○、黃明朗、丙○○等被告以外之黃明周家人聯繫（
    見訴字第666 號卷第43頁、上訴字第120 號卷第10頁，交查
    字第609號卷第52頁、53頁背面，訴字第165號卷第160、168
    頁）。此外，張啟瑞並證稱：自高普公司開始申請勞保本人
    死亡給付迄至勞保局通知高普公司款項已匯到被告帳戶之期
    間內，伊未曾與乙○○、黃明朗或丙○○聯絡過，因為被告
    是黃明周的配偶，高普公司認定是由第一順位的配偶來申請
    勞保本人死亡給付，沒有想過要請黃明周的父親乙○○或弟
    弟黃明朗來申請等語（見訴字第165 號卷第171至172頁）；
    核與黃明朗、乙○○證稱渠等未曾與高普公司聯繫辦理勞保
    本人死亡給付事宜等語（見訴字第165號卷第235至256、238
    頁）相符。參以詹家惠與本件爭執雙方即被告、乙○○均素
    昧平生，互不相識，僅係因任職於高普公司並承辦會計相關
    業務，而涉入本案並多次到庭作證；張啟瑞雖因與黃明周為
    朋友關係而認識其父親乙○○及弟弟，但並非熟識（見訴字
    第666 號卷第43頁、訴字第165號卷第167頁）；衡諸常情，
    渠等應無可能為偏袒乙○○，而甘冒涉犯偽證罪之風險，多
    次於具結後一致虛偽證稱高普公司係受被告之委託辦理勞保
    本人死亡給付申請事宜、並非與乙○○及黃明朗等人聯繫。
    是被告及辯護人援引乙○○於前案96年3 月13日偵查庭中所
    為陳述，辯稱高普公司係與黃家人聯絡申辦勞保本人死亡給
    付、被告未曾委託高普公司提出該項申請云云，顯與事實不
    符，而無足採。
 2、另查，被告曾於乙○○偽造文書等案件偵查中，在96年1 月
    26日檢察事務官詢問時，自承係伊自行向勞保局指定要將勞
    保本人死亡給付匯入朴子市農會帳戶，業經原審勘驗該次庭
    訊錄音確認無誤（見原審訴字第165 號卷第210至214頁之勘
    驗筆錄），益證本件勞保本人死亡給付確係由被告委託高普
    公司代為辦理甚明。且被告委託高普公司辦理勞保本人死亡
    給付時使用之印章，係另行刻立之新印章，業據詹家惠證述
    在卷（見訴字第165號卷第161頁），該印章與被告之朴子市
    農會印鑑章不同，若被告無意授權乙○○動支勞保局核撥之
    勞保本人死亡給付，何需向勞保局指定將該筆款項匯入存摺
    、印鑑章均係由乙○○管領之朴子市農會帳戶？且由被告係
    使用另行刻立之印章委託高普公司申請勞保本人死亡給付，
    而將朴子市農會帳戶之印鑑章留給乙○○保管使用，亦足佐
    證被告辯稱未授權乙○○領取57萬元，並非事實。又辯護人
    指稱之黃明周勞保本人死亡給付申請書上所蓋被告之印文與
    負責人張啟瑞之印文，其電腦輸出之字體以肉眼觀之雖屬近
    似，惟經本院囑託內政部警政署刑事警察局鑑定該二印文是
    否出於同一刻印機器或同一刻印者？據覆該局並無是項鑑驗
    條件，故無法鑑定等情，有該局99年3月24日刑鑑字第09900
    31056號函在卷足稽（見本院卷第150頁），況縱認該被告印
    章係由高普公司委託刻印，以申請書上之被告印文並非使用
    乙○○所保管之被告在朴子市農會帳戶之印鑑章觀之，該項
    黃明周勞保本人死亡給付之申請即不能認係乙○○委託高普
    公司辦理（否則乙○○直接使用其所保管之被告印章，焉需
    另外刻印），參諸前揭所述被告於檢察事務官詢問時，自承
    係伊自行向勞保局指定要將勞保本人死亡給付匯入朴子市農
    會帳戶之情節，亦有可能係被告於電話中委託高普公司代為
    刻印辦理，此部分印文之比對無論結果為何，均難據以認定
    被告並未授權委託高普公司申請本件勞保本人死亡給付。
 3、另據勞保局係於95年7 月14日收到高普公司提出之勞保本人
    死亡給付申請書，顯見高普公司在此日期之前，即開始代被
    告辦理該項申請；而被告95年7 月間尚與乙○○等人共赴陳
    坤裕代書處商定由被告辦理拋棄繼承以及遺產分配事宜，並
    曾於95年8 月間與丙○○電話聯繫，請丙○○向南山人壽保
    險公司詢問樹林房屋之貸款餘額後代為清償，有丙○○之證
    述以及被告95年10月11日寄發之存證信函在卷足稽（見交查
    字第609號卷第56至57、116頁）；足見辦理勞保本人死亡給
    付申請事宜時，被告與乙○○等人間尚未產生嫌隙，是被告
    為使乙○○便於領取該筆款項，而向勞保局指定匯入朴子市
    農會帳戶，即與常情無違，再參以乙○○於領取該筆款項之
    後，除用以給付黃明周之喪葬費外，大部分用以償還上開樹
    林房屋之貸款，因上開樹林房屋依約定日後應移轉登記予被
    告，乙○○此一領款並代為償還貸款之行為，僅對被告有利
    ，堪認係被告授意或同意。從而被告辯稱其對於高普公司以
    其名義申請勞保本人死亡給付毫不知情，以及辯護人辯稱被
    告與乙○○等人已產生嫌隙，不可能將上開給付指定匯入被
    告無法掌控之朴子市農會帳戶云云，均無足採。
 4、又刑事訴訟法關於證人之訊問，採具結制度，其用意在擔保
    證言之真實性及憑信性，並提高證人之責任心及警戒心，使
    為誠實之陳述，是「具結」乃證言真實性之程序擔保；而證
    人為被告之直系血親者，得拒絕證言，刑事訴訟法第180 條
    第1 項定有明文；黃明朗雖為乙○○之直系血親，且曾因傷
    害被告而經原審判處拘役50日，惟其在乙○○偽造文書案件
    以及本案審理中，迭經本院以及原審告以得拒絕證言之權利
    後，均仍表示願意作證，並具結擔保其證言之真實性，且其
    證述之基本事實，核與前述丙○○、乙○○、張啟瑞及詹家
    惠等人之證述相符，即不得僅以其為乙○○之子，以及其與
    被告曾有糾紛，遽認其所為證述不足採。
(六)綜上所述，被告上開所辯顯與卷附事證不符，而係卸責之詞
    ，難以採信。本件事證明確，應予依法論科。
二、按刑法上之偽證罪，不以結果之發生為要件，一有偽證行為
    ，無論當事人是否因而受有利或不利之判決，均不影響其犯
    罪之成立；而該罪所謂於案情有重要關係之事項，則指該事
    項之有無，足以影響於裁判之結果者而言（最高法院71年台
    上字第8127號判例參照）；被告於原審96年度訴字第666 號
    乙○○偽造文書等案件所為上開證言，係乙○○有無偽造文
    書、詐欺取財之重要依據，自屬足以影響裁判結果之事項。
    又被告明知其曾授權或事前同意乙○○提領57萬元存款，卻
    具狀提出告訴，指稱乙○○未經其同意盜領該筆款項，顯具
    有誣告之故意，而非出於誤認甚明。故核被告所為，係犯刑
    法第169條第1項之誣告罪，以及同法第168 條之偽證罪。次
    按刑法廢除牽連犯後，行為人之數舉動所侵害之數罪具有保
    護同一法益之情形，及行為人為完成某一主要犯罪行為，而
    在先前準備階段觸犯犯罪，或犯罪後為保全犯罪成果觸犯犯
    罪之情形，其行為在自然上並非完全一致，然前後仍有部分
    合致，且犯罪目的單一，依一般社會觀念，認應評價為一罪
    方符合刑罰原則，如予數罪併罰，反有過度之疑，與人民法
    律感情亦未契合。是於廢除牽連犯後，適度擴張一行為概念
    ，認此情形為一行為，方屬適當，此一行為即所謂「因不法
    行為結果單一性而形成之行為單數」、「構成要件的行為單
    數」，有最高法院98年度台上字第1957號判決意旨可參。查
    ，本件被告之目的係在誣告乙○○犯罪始提出告訴，之後為
    達誣告之目的，於法院以其為證人傳訊時，再為虛偽之證詞
    ，前後所為，均係以為令乙○○受刑事處罰為目的，其主要
    之犯罪行為為誣告行為，其事後為保全誣告罪之犯罪成果，
    始再犯偽證罪，是該二罪因果事實彼此相互連結具有不可分
    離之直接密切關係，且犯罪目的單一，揆之上開意旨，在社
    會經驗認知上，被告所犯上開誣告、偽證，應被評價為一行
    為，方符刑罰原則。從而，被告係一行為同時觸犯上開二罪
    名，為想像競合犯，應依刑法第55條前段規定，從一重之誣
    告罪論斷。檢察官認被告所犯之罪應數罪併罰，尚有未洽。
三、原審以被告罪證明確，因予論罪科刑，固非無見，惟查：被
    告所犯上開誣告、偽證，應被評價為一行為，被告係一行為
    同時觸犯上開二罪名，為想像競合犯，應依刑法第55條前段
    規定，從一重之誣告罪論斷。原判決認被告所犯上開二罪間
    ，犯意各別，罪名不同，應分論併罰，容有未洽。被告上訴
    意旨仍執前詞否認犯罪，雖無理由，惟原判決既有上開可議
    之處，自應由本院將原判決撤銷改判，以期適法。爰審酌被
    告為高職畢業之智識程度，僅曾因賭博案件經法院判處罰金
    ，素行尚可，目前從事清潔工作，獨自居住之生活狀況；以
    及被告係因乙○○遲未依協議辦理樹林房屋之過戶登記，因
    感受騙，一時失慮，致為本件誣告犯行，並為實其說，進而
    為虛偽證述之犯罪動機，及其所為誣告、偽證犯行，除使乙○○疲於應訴而受有損害外，並違背真實陳述之義務，妨害
    司法發現真實之功能，使裁判有陷於錯誤之危險，且浪費司
    法資源；另審酌其犯罪手段、未能坦承犯行之犯後態度等一
    切情狀，量處如主文第二項所示之有期徒刑伍月之刑示懲。
    查被告上開犯偽證罪時間係在96年4 月24日之後，不合於中
    華民國九十六年罪犯減刑條例減刑之規定，依誣告罪與偽證
    罪屬裁判上一罪之關係，本件爰不予減刑，附此敘明。
據上論結，應依刑事訴訟法第369條第1項前段、第364條、第299
條第1項前段，刑法第168條、第169條第1項、第55條前段，判決
如主文。
本案經檢察官劉得鉦到庭執行職務。
中    華    民    國    99    年    5     月    3     日
                  刑事第二庭    審判長法  官  葉居正
                                      法  官  陳春長
                                      法  官  陳欽賢
以上正本證明與原本無異。
如不服本判決應於收受送達後10日內向本院提出上訴書狀，其未
敘述上訴理由者，並得於提起上訴後10日內向本院補提理由書（
均須按他造當事人之人數附繕本）「切勿逕送上級法院」。
                                      書記官  李育儒
中    華    民    國    99    年    5     月    3     日
附錄：本判決論罪科刑條文：
中華民國刑法第168條
（偽證罪）
於執行審判職務之公署審判時或於檢察官偵查時，證人、鑑定人
、通譯於案情有重要關係之事項，供前或供後具結，而為虛偽陳
述者，處7年以下有期徒刑。
中華民國刑法第169條第1項
（誣告罪）
意圖他人受刑事或懲戒處分，向該管公務員誣告者，處 7 年以
下有期徒刑。

司法院資訊處製作；財團法人民間司法改革基金會備份。
